【裁判字號】    89,訴更,2
【裁判日期】    900807
【裁判案由】    拆屋還地
【裁判全文】
臺灣新竹地方法院民事判決  八十九年度訴更字第二號
    原      告  空軍總司令部
    法定代理人  甲○○
    被      告  乙○○
    被      告  庚○○
    被      告  丁○○
    被      告  戊○○
    被      告  己○○
    被      告  丙○○
    訴訟代理人  辛○○
右當事人間請求拆屋還地事件，本院判決如左：
    主    文
原告之訴及假執行之聲請均駁回。
訴訟費用由原告負擔。
    事實及理由
一、原告主張：
    坐落新竹市○○段一七一地號土地（下稱系爭土地），係為國有土地，並由國有
    財產局劃歸原告管理使用，是原告為系爭土地之管理機關，自得為起訴行使所有
    人之權利。系爭土地遭被告等之被繼承人黃金耀占地建屋使用，占有面積達五二
    點六四平方公尺，被告雖陳稱其係佃農，然系爭土地並無租約，被告應非佃農。
    蓋早期因原告所管理之土地，多為農地，為供足軍需乃僱用隙農耕作隙地，為簡
    化處理方式，乃由隙農總代表黃維童代為招募僱工，並編定農墾組之單位，並明
    定如有違協定則由本部隊酌情處理或「解僱」，足以證明兩造間係僱傭關係；況
    系爭土地並無任何租約，既無租約，無耕地三七五減租條例之適用，被告自稱佃
    農，與事實不符。原告當初係以第三人黃維童為僱工召募總代表，被告是否為僱
    工仍應舉證，而被告辛○○先後搬遷於台北市居住，更於民國八十七年十月三十
    一日遷出苗栗縣通霄鎮平元里平元二三之五號，其餘被告丁○○、戊○○、己○○、丙○○更遠嫁他地，而被告庚○○亦居住於市區並從事業務人員工作，被告
    乙○○為家管，無一可證明渠等有耕作之事實，又如何以佃農自居。又原告自始
    未曾同意被告之被繼承人黃金耀建屋，至被告偶會以原告管制之出入口進出，實
    因原告於八十六年初始開始建築圍牆，而在建築圍牆以前，營區多所角落無法確
    認究為國有土地或為水利地，無論何人均可自由出入，而由原告所提之被告等之
    被繼承人黃金耀建築之房屋照片，幾已建築數年，均早於原告所建築之圍牆，是
    渠等之建屋毋須放行，是被告執原告之放行而認有同意建屋，於法不合。又被告
    所有之房屋，並非位於原告僱工耕作之農地上，而是農地之外，水利地旁，已遠
    離原告耕地數里之遙，已非於所耕作之耕地內興建農舍，況所謂農舍依實務判例
    所述，應以便利供耕作所用為限，然被告所有之房屋，實已非供農作之便，而是
    住宅，且本件並無耕地租約，自無農舍之允許。綜上，兩造間無耕地租約，自無
    耕地三七五減租條例之適用，更何況原告未曾同意被告於系爭土地建屋使用，被
    告更無耕作之事實，被告無權占有系爭土地，原告自得行使所有權人之權利，請
    求拆屋還地等語。並聲明：
（一）被告乙○○、辛○○、庚○○、丁○○、戊○○、己○○、丙○○應共同自坐
      落新竹市○○段一七一地號土地上，即如附圖所示Ｒ部分，面積五二點六四平
      方公尺之磚造房屋中遷出，並應將上開磚造房屋及其他地上物拆除，將土地回
      復原狀返還原告。
（二）願供擔保，請准宣告假執行。
二、被告則以：
    被告之被繼承人黃金耀在系爭土地建屋之緣由及答辯理由、證據，均援引本院八
    十六年度訴字第二○二號、台灣高等法院八十九年度上字第三八號拆屋還地事件
    之被告謝在壁等人所陳述之事實、理由及所提出之證據，亦即原告因基地內之農
    地，出租與被告之被繼承人黃金耀耕作，乃指定系爭土地供被告之被繼承人黃金
    耀興建房屋，作為田寮使用，而依耕地三七五減租條例第十二條規定：「承租人
    之農舍，原由出租人無條件供給者，本條例施行後，仍由承租人繼續使用，出租
    人不得拒絕或收取報酬」，系爭土地上之房屋，係被告之被繼承人黃金耀於原告
    同意下建造，作為農舍之用，依上開法條本旨，原告不得拒絕被告使用系爭土地
    ，或向被告收取報酬，況被告之被繼承人遷至現住址迄今已四十餘年，向原告承
    租農地進行耕作，並利用其中部分土地，興建房屋以為家人生活起居之需，且有
    繳納租金，都是交給第三人黃維童，直至七十七年間因原告方面有意收回被告承
    租之農地，乃否認雙方之租佃關係，拒絕收受租金，才未繳納租金，又直到現在
    被告仍有在耕作，兩造是租賃之關係，而非僱傭關係，原告並未給付被告工資，
    耕作機具也是被告自己買的，完全依耕地三七五減租條例繳租金，系爭土地是原
    告無償提供給被告之被繼承人黃金耀建屋使用等語。並聲明：求為判決駁回原告
    之訴。
三、兩造不爭執之事實：
（一）系爭土地之所有權人為中華民國，原告為該土地之管理者。
（二）如附圖所示Ｒ部分、面積五二點六四平方公尺之磚造房屋（門牌號碼為新竹市
      古賢里六號），確實為被告之被繼承人黃金耀所建，現由被告占有中。
四、得心證之理由：
    本件兩造爭執點在於原告與被告之被繼承人黃金耀間究係租賃關係或僱傭關係？
    被告是否無權占有系爭土地？
（一）查被告之被繼承人黃金耀於五十一年三月十九日即遷入設籍於新竹市古賢里六
      號之事實，此有本院依職權調閱本院八十六年度訴字第二○二號拆屋還地事件
      卷內所附之戶籍謄本足按。而原告對於黃金耀曾於或其繼承人迄今仍在原告之
      基地內耕作乙情，雖不否認，然主張係由第三人黃維童代為召募僱工，兩造是
      僱傭關係，而非租賃關係云云。惟查，據第三人黃維童於本院上開拆屋還地事
      件中稱：伊雖擔任農民總代表職務，然僅係擔任承租耕作之其他被告與原告間
      之橋樑，負責辦理收繳租金，代辦出入證聲請等手續，伊並無召僱其他被告耕
      作之權，此由其被告均設籍現址多年，較七十六年簽立之隙地僱工切結書日期
      為前可知，其等耕作隙地乃係基於本身與原告間所有之租賃關係，並非應伊之
      招募始為耕作。：：伊係基於與原告間之租賃關係，而在系爭土地上蓋建房屋
      ，房屋乃為進行耕作、居住所需，系爭土地位於軍事管制區內，所有人員進出
      均受有管制，如原告未曾同意，伊與其他被告根本不可能於軍事管制區內興建
      房舍，房舍興建使用多年，原告均無異議，今卻為收回農地，欲否認多年存在
      之承租事實，並主張伊無權占有等語（見上開民事卷第一一六頁、第三二○至
      三二三頁），可見原告所為係請黃維童召募僱工之主張，與黃維童所述，明顯
      不符。
（二）次查，而黃維童上述內容，亦有附於上開民事卷內之由原告之六一○福利站部
      隊主計組出具收款收據（見上開民事卷第一一○至一一四頁）空軍四九九聯隊
      基地阻絕設施整建工程收回隙地補償清冊（見上開民事卷第三一一至三一二頁
      ）、立法院秘書函（見上開民事卷第三一三至三一五頁）、新竹空軍機場承墾
      農地承租人名冊及繳租明細表（見上開民事卷第三一六頁）等件為證，另原告
      所製發之「耕戶土地開墾費、地面上固定戶補助費發放清冊」亦均載明耕戶、
      開墾字樣（見台灣高等法院八十九年度上字第三八號卷第一四四頁），顯見黃
      維童所述非虛，而本件被告抗辯事實亦與黃維童所述相同，故上開證據應足以
      作為認定被告及被告之被繼承人黃金耀確係向原告承租農地地耕作之事實之佐
      證。
（三）又原告雖主張於七十六年八月間，有「隙地僱工切結書」之書面約定，而依該
      契約之文字均以僱工稱之，故主張兩造是僱傭關係等語，惟按耕地租賃，係以
      支付地租而耕作他人之農地為要件，所謂耕作，指目的在定期收穫，而施人工
      於他人土地以栽培農作物而言，有司法院院字第七三八號解釋可資參照。而所
      謂僱傭者，謂當事人約定，一方於一定或不定之期限內為他方服勞務，他方給
      付報酬之契約，民法第四百八十二條定有明文。由上述定義可知，耕地租用與
      僱工耕作，兩者同為耕作他人之土地，但前者係由承租人按期支付一定之地租
      ，其餘收穫之作物均歸承租人取得，後者則為受僱人為僱用人服勞務，而由僱
      用人給付受僱人報酬，如有剩餘，均歸僱用人取得。查依據原告提出、由黃維
      童代表與原告所簽定而附於上開本院民事卷之七十六年十二月一日空軍新竹基
      地盈餘實物折價協定書第一條約定：「本基地農墾所生產之實物餘由僱農扣回
      種仔肥料、人工、水費等全部成本外，其盈餘實物為簡化繳交手續，及應僱農
      需要起見雙方協定如下：（一）本季稻谷依據台灣省糧食局七十六年第二季政
      府公定收購價格每佰台斤捌佰元為準。（二）其中稻谷每佰台斤運至糧食局運
      費參拾元，由本部負擔，本季各農戶實繳每佰台斤柒佰柒拾元。」（見上開本
      院民事卷第三○一頁）核其契約真意，應由被告就耕作之收穫，扣除支出後支
      付一定之金額予原告，與前述耕地租約無異，自不能以「隙地僱工切結書」中
      之僱工字樣，即認被告之被繼承人與原告所成立者為僱傭契約。況與被告相同
      情形之第三人謝在壁、廖盛達、彭立勇、謝運源等人（即上開拆屋還地事件之
      被告）耕作所需之肥料均係向糧食局委託代售之新竹市農會購買，有附於上開
      台灣高等法院卷內之新竹市農會函文足按（見上開台灣高等法院卷一第二一一
      至二一四頁）；且亦均有繳納農田水利費用之證明（見上開台灣高等法院卷一
      第二○六頁至二○八頁），被告之耕作情形既均與該第三人等相同，則上開證
      據應足以援用作為被告耕地繳納租谷數十年之佐證。
（四）再查，原告於上開台灣高等法院拆屋還地事件審理時，對於第三人謝在壁及其
      被繼承人等人原均在原告之新竹空軍基地內之農田耕作及居住，嗣為便於管理
      ，乃設崗哨，並請該第三人等至系爭土地上沿排水溝建屋居住，原告並以房屋
      為圍牆之一部分，於未建有房屋處則沿排水溝另建築圍牆補之，使成為一道屏
      障，又原告為便利該第三人等通行排水溝至農地耕作，復築有便橋供其等通行
      ，且三、四十年來該第三人等之對外出入，均須經由原告所設之衛兵崗哨等情
      形，均不爭執，並有勘驗筆錄可按（見上開台灣高等法院卷二第三五至三七頁
      、第五七頁），可見該第三人等於系爭土地建屋，確係得原告之同意。而本件
      被告之被繼承人所建之房屋，門牌號碼為新竹市古賢里六號，參之附於本院上
      開民事卷內之八十六年八月四日土地複丈成果圖所示，該房屋位於上述第三人
      等所建之房屋中間，且房屋與房屋間緊密毗鄰連成一直線，顯然被告之被繼承
      人當初建屋之緣由，應與上開第三人相同，堪認亦是經原告同意後所為。
（五）按所有人對於無權占有或侵奪其所有物者，得請求返還之，民法第七百六十七
      條固定有明文，惟本件被告所有之房屋，既係因耕作原告管理之土地，原告為
      便於管理，允許被告之被繼承人興建房屋，已如前述，則被告顯非無權占有系
      爭土地甚明，本件原告請求拆屋還地，為無理由，應予駁回。又原告之訴既經
      駁回，其假執行之聲請即失所附麗，應併予駁回。
（六）本判決事證已臻明確，兩造其餘攻擊防禦或舉證，於判決之結果不生影響，爰
      不一一論列，附此敘明。
五、訴訟費用負擔之依據：民事訴訟法第七十八條。
中      華      民      國    九十      年      八      月      七      日
                                  臺灣新竹地方法院民事第二庭
~B法      官  魏瑞紅
右為正本係照原本作成。
如對本判決上訴，須於判決送達後廿日內向本院提出上訴狀。
~B法院書記官  楊靜芳
中      華      民      國    九十      年      八      月      七      日


司法院資訊處製作；財團法人民間司法改革基金會備份。
